臺灣高雄地方法院民事裁定　　　　　　 96年度審聲字第311號
聲　請　人　甲○○
上列聲請人聲請選任特別代理人事件，本院裁定如下：
    主    文
選任財政部國有財產局臺灣南區辦事處於聲請人對「常盤住宅株
式會社」提起塗銷抵押權之訴訟時，為被告之特別代理人。
    理    由
一、本件聲請意旨略以：伊為坐落高雄市○○區○○段六小段11
    65地號及其上建物即建號188 號門牌號碼高雄市○○區○○
    街160 號房屋（下稱系爭房地）之所有權人。茲因系爭房地
    上有於民國35年7 月31日以「常盤住宅株式會社」為抵押權
    人所登記之抵押權，存續期間至40年6 月9 日，則該抵押權
    應處於可塗銷之狀態，但因屬日據時期之株式會社，且其所
    記載之地址亦為日據時代之地址，致無從通知而為相關訴訟
    行為，伊所提起之塗銷抵押權登記訴訟亦因而遭程序駁回。
    為確保伊之權益，爰聲請為「常盤住宅株式會社」選任特別
    代理人，以利訴訟之進行等語，並提出土地及建物登記謄本
    為證。
二、按對於無訴訟能力人為訴訟行為，因其無法定代理人，或其
    法定代理人不能行代理權，恐致久延而受損害者，得聲請受
    訴法院之審判長，選任特別代理人。又本法關於法定代理之
    規定，於法人之代表人、第40條第3 項之代表人或管理人、
    第4 項機關之代表人及依法令得為訴訟上行為之代理人準用
    之。民事訴訟法第51條第1 項、第52條分別定有明文。又日
    據時期以株式會社為抵押權人之登記，土地所有人如欲訴請
    塗銷該抵押權時，可聲請法院選任特別代理人，亦有內政部
    73年12月12日台（73）內地字第280112號函釋可供參酌。本
    件聲請人主張其欲塗銷在系爭房地上以「常盤住宅株式會社
    」為抵押權人之登記，但因屬日據時期之株式會社，且謄本
    所載地址亦為日據時代之地址，致無從通知而為相關訴訟行
    為，其所提起之塗銷抵押權登記訴訟亦因而遭程序駁回等情
    ，業據提出土地及建物登記謄本並本院95年度雄簡字第8077
    號裁定為證，本院依上開資料查核結果，確與聲請人所述相
    符。又「常盤住宅株式會社」既為日據時代之株式會社，距
    今已50餘年之期間，依上開資料確難認其在台灣仍有法定代
    理人可為本件訴訟行為，則聲請人之聲請，即屬有據，應予
    准許。再者，財政部國有財產局臺灣南區辦事處為管理國家
    財產之機關，並就日據時期之日產處理有相當之經驗，且就
    日據時期之株式會社所應適用之法律及相關資訊，亦較一般
    人為熟悉，則由其為特別代理人，應屬適當，爰依上開條文
    規定，裁定如主文。
中　　華　　民　　國　　96　　年　　8 　　月　　1 　　日
                            民事第八庭
                                法　官　林紀元
以上正本係照原本作成。
如對本裁定，抗告須於裁定送達後10日內向本院提出抗告狀，並
繳納裁判費新台幣1,000元。
中　　華　　民　　國　　96　　年　　8 　　月　　1 　　日
                                書記官　林怡君
